【裁判字號】    98,訴,459
【裁判日期】    981030
【裁判案由】    償還公費
【裁判全文】
高雄高等行政法院判決
                                       98年度訴字第459號
                                民國98年10月20日辯論終結
原      告  國防部陸軍司令部
代  表  人  甲○○  司令
訴訟代理人  葉智幄  律師
被      告  乙○○
上列當事人間償還公費事件，原告提起行政訴訟，本院判決如下
︰
    主  文
被告應給付原告新台幣54萬7,554元及自民國98年8月1日起至清
償日止，按年息百分之五計算之利息。
訴訟費用由被告負擔。
    事實及理由
一、程序事項：
    被告經合法通知，未於言詞辯論期日到場，核無行政訴訟法
    第218條準用民事訴訟法第386條各款所列情形，爰依原告聲
    請由其一造辯論而為判決，合先敘明。
二、事實概要：
    被告為陸軍官校正期90年班（70期，於民國86年10月12日入
    學）學生，民國90年7月16日畢業後，初任職原告所屬陸軍
    澎湖防衛指揮部擔任中尉軍官，惟因被告95年度考績丙等，
    遭原告依「陸海空軍軍官士官服役條例」第15條第5款規定
    ，以96年3月13日鄭樸字第0960003997號令核定被告「不適
    服現役」退伍，於96年4月16日0時生效。嗣原告所屬陸軍澎
    湖防衛指揮部以被告未服滿現役最少年限10年，依「軍事學
    校預備學校軍費生公費待遇津貼發給及賠償辦法」（下稱公
    費待遇津貼發給及賠償辦法）第7條第3款、第8條、第9條第
    3項及第10條規定，以98年1月16日陸澎防人字第0980000196
    號函通知被告應依尚未服滿現役最少年限之比例，賠償就讀
    學校期間所受領之公費待遇及津貼，計需賠償新台幣（下同
    ）54萬7,554元。案經原告向被告催繳，被告迄未繳納，原
    告遂提起本件行政訴訟。
三、原告起訴意旨略謂：
（一）國軍各軍事學校招考入學之學生可享受公費及軍（士）官
      養成教育，於畢業後取得軍（士）官任用資格，惟軍費生
      畢業任官後，因年度考績丙上以下或個人因素一次受記大
      過2次以上，經人事評審會考核不適服現役，予以退伍，
      致未服滿招生簡章所定之現役最少年限者，應依尚未服滿
      現役最少年限之比例，賠償所受領之公費待遇及津貼，國
      防部就有關之賠償事宜訂有「公費待遇津貼發給及賠償辦
      法」，該辦法係主管機關為確保國家培養軍事人才之目的
      及財政支出之合理性而訂立，作為自願接受公費軍事教育
      學生訂立行政契約之準據，亦與法律規定無違，且國軍各
      軍事學校於甄試學生之招生簡章上已載明畢業後分發服役
      年限，如因故不適服現役退伍，致未服滿招生簡章所定之
      現役最少年限者，應依照上開賠償辦法繳還所受領之公費
      待遇及津貼，則上開賠償辦法即成為契約之內容，訂約當
      事人均有履行契約之義務。
（二）被告係原告所屬單位服役之中尉軍官，原告與被告間屬國
      家機關與人民約定提供某種給付，並使接受者負合理之負
      擔或其他公法上對待給付之義務，而成立行政契約關係。
      是被告因95年度考績丙等，經人事評審會考核不適服現役
      ，予以退伍，致未服滿招生簡章所定之現役最少年限（10
      年），係屬因行政契約關係所生之給付義務，被告自應賠
      償所受領之公費待遇及津貼。依公費待遇津貼發給及賠償
      辦法第9條第3項之規定，扣除尚未服滿現役最少年限之比
      例，即131萬4,130元（被告在校費用統計金額）÷120月
      （最少服役年限10年）×50月（未服滿月數）＝54萬7,55
      4元等情。並聲明求為判決被告應給付原告54萬7,554元及
      自起訴狀繕本送達之翌日起至清償日止，按年息百分之五
      計算之利息。
四、被告未於言詞辯論期日到庭，亦未提出書狀為任何陳述。
五、本件所應審酌者厥為原告請求被告給付如聲明所述之賠償金
    額是否有理由？經查：
（一）按人民與中央或地方機關間，因公法上原因發生財產上給
      付，得提起給付訴訟，行政訴訟法第8條第1項定有明文。
      次按「行政機關基於其法定職權，為達特定之行政上目的
      ，於不違反法律規定之前提下，自得與人民約定提供某種
      給付，並使接受給付者負合理之負擔或其他公法上對待給
      付之義務，而成立行政契約關係。」業經司法院釋字第34
      8號解釋理由書闡釋在案。因國軍各軍事學校招考入學之
      學生，受訓期間可依規定受領公費待遇及津貼，是若於就
      學期間，經退學或開除學籍者，自應賠償在校期間受領之
      前述公費待遇及津貼，另若於畢業後，違反約定未服滿招
      生簡章所定之現役最少年限者，亦應賠償其在校期間之公
      費待遇及津貼，始符合上述行政契約之目的及公平原則。
      次查，被告於86年10月12日入學時，依86年度軍事學校正
      期班、專科班聯合招考新生簡章第10點第1款第7目雖僅規
      定學生在校受訓期間因故遭學校開除或退學者，應依「國
      軍各軍事學校轉學退學開除學生賠償費用辦法」（下稱賠
      償費用辦法）繳還在校期間所耗費用，另依該簡章第9點
      第1款亦規定，正期學生男生應服役10年乙節，並有該年
      度簡章影本附卷可稽。則被告嗣於95年度考績丙等，遭原
      告依規定核定被告不適服現役退伍，於96年4月16日0時生
      效，係屬可歸責於被告之事由，致不能履行前述契約之義
      務，揆諸前揭說明，本應負賠償責任。雖國防部於88年7
      月14日制定軍事教育條例，並於92年2月6日修正其中第17
      條第2項及第18條第2項規定，始明文授權國防部就軍事學
      校及預備學校軍費生之公費待遇及津貼發給條件、基準、
      程序、受領年限、應履行義務及其他應遵行事項、違反之
      賠償事由、範圍、程序、分期賠償及免予賠償條件等相關
      事項擬訂辦法，報請行政院核定之。而國防部係於93年7
      月27日以國防部制剴字第0930000789號令將前述賠償費用
      辦法修正名稱為公費待遇津貼發給及賠償辦法，並自發布
      日施行，始於公費待遇津貼發給及賠償辦法第9條第3項、
      第10條中，對於軍費生畢業任官後，因年度考績丙上以下
      ，經人事評審會考核不適服現役，予以退伍，致未服滿招
      生簡章所定之現役最少年限者，應賠償所受領之公費待遇
      及津貼，有明確之規定。惟觀諸前揭公費待遇津貼發給及
      賠償辦法第9條第3項、第10條有關軍費生畢業任官後，因
      年度考績丙上以下，經人事評審會考核不適服現役，予以
      退伍，致未服滿招生簡章所定之現役最少年限者，應依尚
      未服滿現役最少年限之比例，賠償所受領之公費待遇及津
      貼之規定，尚符合比例原則及公平原則，本件原告逕依前
      揭公費待遇津貼發給及賠償辦法第9條第3項、第10條之規
      定，為其本件之請求之依據，雖有未合，惟本件既因可歸
      責於被告之事由，致不能履行前述契約之義務，則依前揭
      公費待遇津貼發給及賠償辦法第9條第3項規定，以尚未服
      滿現役最少年限之比例，計算本件被告應賠償所受領之公
      費待遇及津貼之金額，尚符合比例原則及公平原則，合先
      敘明。
（二）經查，原告主張之事實，業據其提出96年3月13日鄭樸字
      第0960003997號令、澎湖防衛指揮部96年4月份「不適服
      現役」退伍除役名冊、核撥被告退除給與名冊、被告於陸
      軍軍官學校之現役軍官在校費用統計表、陸軍澎湖防衛指
      揮部98年1月16日陸澎防人字第0980000196號令、86年度
      軍事學校正期班專科班聯合招生簡章等為證，而被告經合
      法通知未到場，亦未提出任何書狀以供憑參，堪信原告主
      張為真實。是原告參酌前揭公費待遇津貼發給及賠償辦法
      第9第3項、第10條等規定，計算被告應賠償所受領之公費
      待遇及津貼計54萬7,554元；申言之，被告在陸軍官校期
      間受領及公費待遇及津貼等之金額為131萬4,130元，參酌
      上開賠償辦法第9條第3項規定，應扣除尚未服滿役期最少
      年限比例，其應賠償之金額計算式為：131萬4,130元（被
      告在校費用統計金額）÷120月（最少服役年限10年）×
      50月（未服滿月數）＝54萬7,554元，洵無不合。又按行
      政契約，本法未規定者，準用民法相關之規定，行政程序
      法第149條定有明文。而依民法第233條第1項前段及第203
      條規定：遲延之債務，以支付金錢為標的者，債權人得請
      求依法定利率計算之遲延利息；應付利息之債務，其利率
      未經約定，亦無法律可據者，週年利率為百分之五。綜上
      所述，原告請求被告給付54萬7,554元，及自起訴狀繕本
      送達翌日即98年8月1日起至清償日止，按年息百分之五計
      算之利息，為有理由，應予准許。
六、據上論結，本件原告之訴為有理由，依行政訴訟法第98條第
    1項前段、第104條、第218條、民事訴訟法第385條第1項前
    段，判決如主文。
中    華    民    國    98    年    10    月    30    日
             高雄高等行政法院第四庭
                         審判長法官  呂  佳  徵
                               法官  蘇  秋  津
                               法官  林  勇  奮
以上正本係照原本作成。
如不服本判決，應於判決送達後20日內向本院提出上訴書狀，其
未表明上訴理由者，應於提起上訴後20日內向本院提出上訴理由
書（須按對造人數附繕本）；如於本判決宣示或公告後送達前提
起上訴者，應於判決送達後20日內補提上訴理由書（須附繕本）
。未表明上訴理由者，逕以裁定駁回。
中    華    民    國    98    年    10    月   30     日
                             書記官  林  幸  怡


司法院資訊處製作；財團法人民間司法改革基金會備份。
